【裁判字號】    92,易,673
【裁判日期】    920912
【裁判案由】    背信
【裁判全文】
臺灣桃園地方法院刑事判決                          九十二年度易字第六七三號
    公訴人  臺灣桃園地方法院檢察署檢察官
    被      告  丙○○
    被      告  甲○○
右列被告因背信案件，經檢察官提起公訴（九十一年度偵字第三七五九號），本院判
決如左︰
    主  文
丙○○、甲○○均無罪。
    理  由
一、本件公訴意旨略以：被告甲○○、丙○○、與鄭文穎、楊秀美及乙○○於民國八
    十四年間協議購買甲○○母親陳燕招名下坐落桃園縣中壢市○○段三八八地號土
    地，其中甲○○以其妻鄭淑芬名義訂立土地合議書，並於八十五年八月二十九日
    將前開三八八地號土地信託登記在鄭文穎名下；詎丙○○及甲○○二人，明知八
    十五年十月十四日由丙○○為債務人、鄭文穎為連帶保證人、並以前開土地提供
    擔保向寶島商業銀行（現更名為日盛商業銀行）中壢分行貸款四百十萬元之款項
    ，除將其中二百萬元償還八十五年一月二十三日向寶島商業銀行貸款之二百萬元
    外，另二百十萬元應用以繳納該筆土地之增值稅，其二人受其他買受人鄭文穎、
    楊秀美及乙○○之委託，處理繳納增值稅及土地價金等事務，竟共同基於為自己
    或第三人不法之利益之犯意聯絡，於貸款撥貸後，將其中二百萬元匯入甲○○帳
    戶內，並由甲○○及丙○○共同挪用該筆款項，而為違背其任務之行為，致生損
    害於楊秀美及乙○○。因認被告二人所為均係犯刑法第三百四十二條第一項背信
    罪嫌云云。
二、按犯罪事實應依證據認定之，無證據不得推定其犯罪事實，刑事訴訟法第一百五
    十四條定有明文。又告訴人之告訴，係以使被告受刑事訴追為目的，是其陳述是
    否與事實相符，仍應調查其他事實以資審認，始得為不利被告之認定，最高法院
    五十二年台上字第一三００號著有判例可資參照。又按以被害人之陳述為認定犯
    罪之依據時，必其陳述並無瑕疵，且就其他方面調查，又與事實相符，始足採為
    科刑之基礎（最高法院六十一年度台上字第三０九九號判例參照）。所謂無瑕疵
    ，係指被害人為不利被告之陳述，社會上一般生活經驗或卷存其他客觀事實並無
    矛盾而言，至所謂就其他方面調查認與事實相符，非僅以所援用之旁證足以證明
    結果為已足，尤須綜合一切積極佐證，除認定被告確為加害人之可能外，在推理
    上無從另為其他合理原因之假設，有不合於此，即不能以被害人之陳述做為論斷
    之證據。本件告訴人乙○○雖指稱：「大概在八十四年間，我聽我妹妹（即楊秀
    美）說甲○○有一塊土地要賣，有分拾份，我共付了壹佰六十幾萬，每份約八十
    幾萬，我買了二份，楊秀美也買了二份，因為剛開始我們現款不夠，所以就用參
    加互助會的方式，來購買土地，但是這塊土地後來先向寶島銀行貸款了貳佰萬，
    他們說是丙○○去辦的貸款，後來再貸第二次的時候他們就沒有告訴我，我妹妹
    也不知道這件事，但是後來到了八十九年五、六月間，法院通知楊秀美說土地被
    查封，我們才知道這件事，楊秀美有說她有跟被告二人講此事，被告他們說會負
    責，但是現在都沒有實現。」云云。
三、惟查「刑法第三百四十二條第一項之背信罪，以為他人處理事務，意圖為自己或
    第三人不法之利益，或損害本人之利益，而為違背其任務之行為，致生損害於本
    人之財產，或其他利益為其構成要件。如行為人並無為其自己或第三人取得不法
    利益，或使本人之利益受損害之意思，或其處理事務時，並無違背其任務，嗣後
    因情事變更，而本人之財產或其他利益受有損害者，均無該條之適用。」（最高
    法院三十九年度台上字第二五一號判決參照）。訊據被告甲○○及丙○○均矢口
    否認有何前開背信之情事，被告丙○○辯稱：「這筆土地在八十四年的時間是由
    甲○○的提議要購買，是由甲○○的弟弟的朋友周俊雄介紹向寶島銀行辦理建築
    貸款，當時我是在從事營造業，我那時收入也比較高，為了貸得比較高的金額，
    就推由我具名向寶島銀行申貸，二次貸款總共貸得新台幣肆佰壹拾萬元整，是為
    了繳付陳燕招頭期款及土地過戶的增值稅，這期間帳款其款項都是由丁○○及甲○○先後在管，我本人並無管理帳目及金錢，到了八十七年之後甲○○貸款繳付
    不出本息，就說這筆錢借款人是我，說以後銀行有事就找我，我為顧及我的信用
    ，就自己去向我媽媽籌款八萬元去向寶島銀行繳付本息，甲○○、丁○○（即楊
    秀美）等人當時置之不理，土地後來就被銀行拍賣。」及「（為何有兩次貸款？
    ）貸款程序我記得不清楚，可能是第一次只貸款貳佰萬，不夠付土地增值稅，所
    以才去增貸第二次，因為當時購買土地的有乙○○及丁○○，由丁○○來負責，
    還有我跟甲○○的妻子鄭淑芬及甲○○的大舅子鄭文穎來負責，丁○○及我還有
    甲○○均同意第二次的增貸，增貸部分大家都有同意，可是土地最後被拍賣了。
    」等語；被告甲○○辯稱：「總共二筆，第一次由丙○○向銀行設定二百四十萬
    元的抵押權貸款貳佰萬，第一次的擔保人是陳燕招，第二次再增貸為二百壹拾萬
    ，抵押權設定改為五百萬元，擔保人是鄭文穎，二次都是丙○○去辦的，第一次
    二百萬元是丙○○拿走的，第二次貸下來後是丙○○從他的戶頭直接匯入我的戶
    頭，作為土地過戶給鄭文穎作為繳納增值稅之用，稅額為二百捌拾壹萬元，我自
    己也墊了七十一萬元。」「土地二次貸款是大家都知道，乙○○是由丁○○轉告
    的，因為我們都不認識乙○○，第一次貸款二百萬元，是我們要購買土地的時候
    ，大家都推由丙○○當主辦者，由我母親當保證人，因為土地增值稅二百多萬元
    ，帳目當時是由丁○○在掌控，因為錢不夠而無法辦理土地過戶，所以大家就決
    定把土地交由寶島銀行貸款二百萬元，沒有想到貸款下來後，就被丙○○把錢領
    走，丁○○就害怕，說要給他姐姐壹個交代，就找我和丙○○三人協商，要我把
    這土地過戶給鄭文穎名下，當時丙○○也把錢花掉，沒有錢賠這貳佰萬，我就拿
    我弟弟的房子向寶島銀行貸得新台幣參佰伍拾萬元整把這增值稅繳掉，把土地過
    戶給鄭文穎，再由丙○○拿土地向寶島銀行增貸新台幣貳佰壹拾萬元整拿來還我
    ，所以從頭到尾我未背信，我是拿錢借他們，這塊土地才可以過戶到鄭文穎名下
    。」核與証人楊秀美於本院審理時所陳：「我和我姐姐都有（去買甲○○媽媽的
    土地）。林說那是都市計畫用地，當時有簽了壹張草稿，如偵卷第五十一頁上所
    示，八十四年十月五日開始，我們以繳會錢的方式分期繳納購買土地的價錢，因
    為我姐姐一直不安心，我們沒有土地的持分，所以甲○○就開立土地持分證明書
    給我（庭呈土地持分證明書壹份），到了八十五年五、六月份過戶完了之後，他
    就開立壹份土地合意書給大家，以證大家的持分，當時講的價格有含增值稅，但
    是甲○○說增值稅要我們付，因為大家都是好朋友，所以都同意這個條件，土地
    有無貸款我不知道，但是聽被告二人講是要去貸款以繳付增值稅，大概是設定抵
    押二、三百萬，但是後來因為要給甲○○媽媽頭期款，還要再加增值稅，所以錢
    不夠，我們就同意林去辦增貸，這件事我姐姐不清楚。」而証人鄭文穎於八十九
    年十二月十一日檢察官偵查中亦証稱：「（他們把土地拿去向寶島銀行借五百萬
    元知否？）知道，且楊秀美及乙○○均同意。楊秀美並因此起了一個互助會要繳
    貸款之事。」（見臺灣桃園地方法院檢察署八十九年他字第二一六○號卷第三十
    一頁），証人楊秀美九十一年六月十八日檢察官偵查中亦証稱：「（增貸之事你
    知悉？）知悉，那時錢不夠，甲○○說可以增貸，增貸卅萬可以給我用。」（見
    臺灣桃園地方法院檢察署八十九年他字第二一六○號卷第四十五頁），告訴人乙○○於九十二年四月十五日檢察官偵查中亦証稱：「我只知第一次要貸二百萬元
    繳增值稅。第二次增貸我不知情，我都是委由楊秀美處理。」是告訴人乙○○既
    委由楊秀美處理，楊秀美應可代告訴人乙○○同意增貸，足証購地之五人（其中
    甲○○係以其妻鄭淑芬名義參與）皆知悉土地有二次增貸之事，核與日盛國際商
    業銀行九十二年三月二十四日日盛銀中壢字第九二○七七號函所載：「本行客戶
    丙○○於八十五年十月八日辦理最高限額抵押權新台幣五百萬元整，其擔保物提
    供人及連帶保証人為鄭文穎，該筆貸款於八十五年十月十四日撥貸四百一十萬元
    ，當日提款二百一萬一千二百五十四元償還本案前貸，另八十五年十月十五日提
    款二百萬元轉入本行甲○○帳戶。」復有甲○○所提出八十五年八月十五日繳納
    該筆土地之增值稅稅單可稽。是被告等所辯，尚堪採信。雖被告二人對何人取走
    貸款金額互相推諉，然被告等既經其他購買人同意增貸，所增貸之金額又用以償
    還本案前貸及繳納地主頭期款及過戶該筆土地之增值稅，難認其處理事務時，有
    違背其任務之情事，縱嗣後因情事變更，無法依原定計劃以會款繳付貸款本息，
    而遭銀行查封拍賣土地，致本人之財產或其他利益受有損害者，亦僅屬是否違約
    之民事糾葛問題，告訴人若對貸款金額之運用有異議，應另循民事途徑救濟，並
    非被告已有違背告訴人委任情事，揆諸前揭最高法院判決意旨，被告自與刑法第
    三百四十二條背信罪之構成要件未合。此外復查無其他積極證據，足資證明被告
    有何背信之犯行，自應為無罪之諭知。
據上論斷，應依刑事訴訟法第三百零一條第一項，判決如主文。
本案經檢察官廖江憲到庭執行職務。
中      華      民      國      九十二        年    九    月    十二    日
                                  臺灣桃園地方法院刑事第四庭
                                      法  官   沈 士 亮
右正本證明與原本無異。
如不服本判決，應於判決送達後十日內向本院提出上訴狀( 應附繕本 )，上訴於
臺灣高等法院。
                                      書記官   邱 志 堅
中      華      民      國      九十二        年    九    月    十二    日


司法院資訊處製作；財團法人民間司法改革基金會備份。
